【裁判字號】    94,訴,768
【裁判日期】    950613
【裁判案由】    給付買賣價金
【裁判全文】
臺灣臺南地方法院民事判決               94年度訴字第768號
原      告  乙○○
訴訟代理人  李永裕律師
被      告  丙○○
訴訟代理人  張仁懷律師
上列當事人間請求給付買賣價金事件，經本院於民國95年5月30
日言詞辯論終結，判決如下：
    主  文
被告應給付原告新臺幣參拾捌萬肆仟捌佰肆拾壹元，及自民國九
十四年八月二日起至清償日止，按週年利率百分之五計算之利息
。
原告其餘之訴駁回。
訴訟費用由被告負擔四分之一，餘由原告負擔。
本判決原告勝訴部分得假執行。但被告如於執行標的物拍定、變
賣前，以新臺幣參拾捌萬肆仟捌佰肆拾壹元為原告預供擔保，得
免為假執行。
原告其餘假執行之聲請駁回。
    事  實
壹、原告方面：
一、聲明：
  (一)先位聲明：
    1.確認兩造就門牌號碼臺南市○區○○路621巷145之1號房
      屋之買賣關係不存在。
    2.被告應給付原告新臺幣（下同）1,500,000元，及自起訴
      狀繕本送達翌日起至清償日止，按週年利率百分之5計算
      之利息。
    3.願供擔保請准宣告假執行。
  (二)備位聲明：
    1.被告應給付原告1,500,000元，及自起訴狀繕本送達翌日
      起至清償日止，按週年利率百分之5計算之利息。
    2.願供擔保請准宣告假執行。
二、陳述：
  (一)原告未曾將其所有門牌號碼為臺南市○區○○路621巷145之
    1 號房屋（下稱系爭房屋）出售予被告，被告雖提出經公證
    之建築物買賣所有權移轉契約書為證，惟原告並未到場請求
    公證，係由訴外人甲○○以雙方代理人之名義逕行請求公證
    ，而原告亦未授權甲○○得為代理行為，本件買賣自始即由
    被告隱瞞原告，兩造間確無買賣合意。又被告明知兩造並未
    買賣系爭房屋，竟於93年3月22日僱請訴外人李建平拆除系
    爭房屋，造成原告之損害，為此先位請求確認兩造間就系爭
    房屋之買賣關係不存在，被告應賠償原告系爭房屋之價值
    1,500, 000元。
  (二)縱認兩造間就系爭房屋有買賣關係存在，惟原告迄今未受領
    任何買賣價款，雖被告辯稱其已代原告清償積欠財政部國有
    財產局臺灣南區辦事處臺南分處之債務，作為買賣價金之交
    付，然原告並未與被告有此約定，被告縱有向財政部國有財
    產局臺灣南區辦事處臺南分處給付土地使用補償費，此係被
    告使用國有土地之代價，與原告無涉，爰備位請求被告給付
    買賣價款1,500,000元予原告。
三、證據：提出臺灣臺南地方法院檢察署檢察官93年度偵字第79
    37號不起訴處分書、系爭房屋之房屋稅籍證明書、現值核定
    通知書等件為證，並請求調閱本院公證處91年度公字第0010
    00207號案卷、向臺南市東區戶政事務所調閱原告印鑑設定
    登記及請領資料，及函詢財政部國有財產局臺灣南區辦事處
    臺南分處被告是否代為繳納原告積欠之補償金，暨聲請訊問
    證人甲○○。
貳、被告方面：
一、聲明：
  (一)原告先備位之訴及假執行之聲請均駁回。
  (二)如受不利之判決，願供擔保請准宣告免為假執行。
二、陳述：
  (一)緣原告無權占有財政部國有財產局所有坐落臺南市○區○○
    段828地號土地多年，並在其上搭建未保存登記之系爭房屋
    ，嗣於91年間為財政部國有財產局臺灣南區辦事處臺南分處
    訴請拆屋還地，原告除應拆除系爭房屋交還占用土地外，尚
    須賠償自87年1月起至91年12月止之土地使用補償金。
  (二)原告為一老榮民，僅賴每月約1萬餘元之退休俸維生，因遽
    聞財政部國有財產局臺灣南區辦事處臺南分處將聲請法院強
    制執行查扣其每月退休俸之3分之1，以清償所積欠之土地使
    用補償金、訴訟費用、拆除費用等，驚恐之餘，乃央求被告
    協助其渡過難關，經協議後，由被告代其清償積欠財政部國
    有財產局臺灣南區辦事處臺南分處之債務後，原告願將其所
    有之系爭建物所有權讓與被告，並將其所占用坐落臺南市○
    區○○段第828地號之國有土地，讓與由被告向財政部國有
    財產局臺灣南區辦事處臺南分處辦理承租。其後兩造依照協
    議，為取得系爭房屋稅籍以轉讓系爭房屋所有權，先由原告
    就系爭建物向臺南市稅捐稽徵處申請核定現值，並向原告課
    徵91年度房屋稅，且由被告代為繳納後，兩造親往戶政機關
    申請印鑑證明，於91年11月19日簽訂建築改良物買賣契約，
    並經法院公證，嗣再由被告持往臺南市稅捐稽徵處將系爭房
    屋納稅義務人之名義變更為被告，而原告積欠財政部國有財
    產局臺灣南區辦事處臺南分處土地使用補償金部分，則由被
    告向財政部國有財產局臺灣南區辦事處臺南分處辦理承擔該
    債務，現已分期清償完畢，此外，被告亦於92年3月24日向
    財政部國有財產局臺灣南區辦事處臺南分處辦理承租系爭房
    屋所坐落之土地。被告是依兩造之協議而取得系爭房屋之所
    有權，兩造間並無以1,500,000元買賣系爭房屋之約定，況
    系爭房屋經臺南市稅捐稽徵處核定現值僅有127,800元，被
    告豈可能以1,500,000元之天價向原告購買系爭房屋。
三、證據：提出臺南市稅捐稽徵處91年10月28日南稅財字第0910
    155926號現值核定通知書、系爭房屋91年度房屋稅繳稅通知
    、公證書、系爭房屋91年度契稅繳款書及92、93年度房屋稅
    繳款書、占有國有土地應繳使用補償金分期繳納承諾書、國
    有基地租賃契約書等件為證，並請求本院向財政部國有財產
    局臺灣南區辦事處臺南分處調閱系爭房屋所坐落土地之訴訟
    資料。
、本院依職權向臺南市稅捐稽徵處調閱系爭房屋之房屋稅課稅
    資料，及就系爭房屋占用國有土地積欠之費用函詢財政部國
    有財產局臺灣南區辦事處臺南分處。
    理  由
壹、程序方面：
    按訴狀送達後，原告不得將原訴變更或追加他訴，但被告同
    意者，不在此限，民事訴訟法第255條第1項第1款定有明文
    。本件原告起訴時原請求被告應給付1,500,000元，及自起
    訴狀繕本送達翌日起至清償日止，按週年利率百分之5計算
    之利息；嗣於訴訟中追加先位聲明請求確認兩造就系爭房屋
    之買賣關係不存在，被告並應給付原告1,500,000元，及自
    起訴狀繕本送達翌日起至清償日止，按週年利率百分之5計
    算之利息，因該追加聲明之請求業經被告同意，揆諸前揭條
    文之規定，本院自應予以准許，合先敘明。
貳、實體方面
一、原告起訴主張：原告未曾將其所有之系爭房屋出售予被告，
    惟被告卻提出經公證之建築物買賣所有權移轉契約書主張兩
    造就系爭房屋有買賣關係，然原告未曾至法院公證，亦未授
    權代書甲○○得為代理行為，被告隱瞞原告辦理買賣契約公
    證，又於93年3月22日雇工拆除系爭房屋，造成原告之損害
    ，為此先位請求確認兩造間就系爭房屋之買賣關係不存在，
    被告應賠償原告系爭房屋之價值1,500, 000元。又縱認兩造
    間就系爭房屋有買賣關係存在，惟原告迄今未受領任何買賣
    價款，爰備位請求被告給付原告買賣價款1,500,000元。
二、被告則以：原告所有系爭房屋係無權占有國有土地而建造，
    因91年間，財政部國有財產局臺灣南區辦事處臺南分處就原
    告之無權占有行為起訴請求拆屋還地，並要求原告賠償自87
    年1月起至91年12月止之土地使用補償金，原告為一老榮民
    ，僅賴每月約1萬餘元之退休俸維生，為恐財政部國有財產
    局臺灣南區辦事處臺南分處強制執行其每月退休俸之3分之1
    ，乃央求被告協助其渡過難關，經協議後，由被告代其清償
    積欠財政部國有財產局臺灣南區辦事處臺南分處之債務後，
    原告願將其所有之系爭房屋所有權讓與被告，並將其所占用
    坐落臺南市○區○○段828地號之國有土地，讓與由被告向
    財政部國有財產局臺灣南區辦事處臺南分處辦理承租，被告
    遂依約繳清原告積欠財政部國有財產局臺灣南區辦事處臺南
    分處土地使用補償金，而系爭房屋所有權亦已移轉與被告，
    被告並未侵害原告之權利，亦無未給付買賣價金之情事等語
    ，資違抗辯。
三、按確認法律關係之訴，非原告有即受確認判決之法律上利益
    者，不得提起之，民事訴訟法第247條第1項定有明文。所謂
    即受確認判決之法律上利益．係指因法律關係之存否不明確
    ，致原告在私法上之地位有受侵害之危險，而此項危險得以
    對於被告之確認判決除去之者而言，故確認法律關係成立或
    為不成立之訴，苟具備前開要件，即得謂有即受確認判決之
    法律上利益，最高法院著有42年度臺上字第1030號判例足資
    參照。本件原告主張系爭房屋為其所有，被告無故拆除其所
    有之系爭房屋，侵害其權利造成損害等情，為被告所否認，
    並抗辯原告已將系爭房屋出售予被告，其已取得系爭房屋之
    權利，是兩造間就系爭房屋之買賣契約是否存在，影響原告
    可否就系爭房屋主張權利，原告私法上之地位因被告之否認
    有受侵害之危險，而此種危險，非不得以確認買賣契約不存
    在之判決將之除去，揆諸前揭說明，原告提起本件確認之訴
    ，應認有受確認判決之法律上利益。
四、本件經依民事訴訟法第270條之1第1項第3款整理並協議簡化
    爭點後，兩造不爭執之事項如下：
  (一)坐落臺南市○區○○段第828地號土地上門牌號碼：臺南市
    ○區○○路621巷145之1號建物（即系爭房屋），原為原告
    所有，現已為被告所拆除，並向財政部國有財產局臺灣南區
    辦事處臺南分處承租原該建物所坐落之土地 (現已分割為臺
    南市○區○○段828-14地號土地)。
  (二)原告因無權占用臺南市○區○○段828地號土地 (即分割後
    之後之臺南市○區○○段828-14地號土地)，為財政部國有
    財產局臺灣南區辦事處臺南分處於91年間向本院起訴請求
    原告拆屋交地，嗣經本院於89年1月12日成立訴訟上之和解
    ，和解內容為：「被告葉振廷（即原告）願將坐落臺南市○
    區○○段828地號土地上如附圖所示B部分，面積壹佰貳拾壹
    平方公尺之磚造鐵皮屋二樓平房及圍牆拆除，並將基地及庭
    院回復原狀後交還原告（即財政部國有財產局臺灣南區辦事
    處臺南分處）。被告乙○○願意給付使用補償金及遲延利息
    新臺幣伍拾貳萬零肆佰伍拾玖元。被告乙○○應自民國八十
    九年元月一日起至交還第一項土地之日止，按月給付原告以
    柒仟玖佰柒拾玖元計算之損害金及自該月應給付損害金末日
    之翌日起，至清償日止，按年息百分之五計算之利息。訴訟
    費用陸萬捌仟捌佰零捌元，由被告乙○○負擔。」
  (三)被告於92年3月24日向財政部國有財產局臺灣南區辦事處臺
    南分處辦理占用國有土地應繳使用補償金分期繳納承諾書
    ，將原告積欠之使用補償金491,670元 (自87年1月至91 年
    12月)分期繳納，並於93年8月25日繳納完畢。
五、先位之訴部分：
    原告主張被告明知系爭房屋為其所有，仍擅自雇工拆除，造
    成原告之損害，被告應負侵權行為損害賠償責任，已為被告
    所否認，並以前揭情詞置辯，是此部分兩造爭執重點在於：
    (一)兩造間就系爭房屋之買賣契約是否存在？(二)如不存在，原
    告請求被告給付1,500,000元之損害賠償，是否有理由？茲
    分述如下：
  (一)兩造間就系爭房屋之買賣契約是否存在？
  1.按稱買賣者，謂當事人約定一方移轉財產權於他方，他方支
    付價金之契約；當事人就標的物及其價金互相同意時，買賣
    契約即為成立，民法第345條定有明文。查原告於本院準備
    程序時自承：被告曾帶伊去戶政事務所辦理印鑑登記申請及
    請領印鑑登記證明，印鑑登記申請書及印鑑登記證明申請書
    是伊親自簽名，伊並曾與被告共同前去法院辦理公證，後來
    因不合手續，沒辦成就回去了，去法院公證是被告要向伊買
    房子，被告說公證完之後再辦轉讓，之後被告再拿錢給伊，
    伊再寫字據給被告等語（見本院卷第101頁），是原告既曾
    與被告共同前往法院欲辦理公證以轉讓權利，顯見兩造間就
    系爭房屋之買賣已達成合意，買賣契約應已成立。
  2.原告雖否認兩造間有買賣契約，惟原告於本院準備程序時先
    陳稱：因被告的房子在伊前面，被告要買伊的房子蓋大樓，
    伊要將權利轉讓給被告，出價180萬元，被告出價150萬元，
    伊拒絕等語（見本院卷第101頁）；嗣又翻異前詞稱：伊後
    來有同意以150萬元賣出等語（見本院卷第102頁），其先後
    所述相互矛盾，其否認無買賣契約乙節，已難採信。況經本
    院公證處公證之所有權移轉契約書上之印文確與原告之印鑑
    登記證明之印文相符，雖代辦公證之代書甲○○於本院準備
    程序時證稱：公證所需之資料都是被告交予伊，伊並未看過
    原告等語（見本院卷第97、98頁），然印鑑登記申請及印鑑
    登記證明申請，既係原告親自所為，其復將所申請之印鑑登
    記證明及印鑑章交予被告，其又非毫無智識之人，豈可能在
    未授權之情況下將上開文件交予被告？益見兩造間確有買賣
    系爭房屋之合意。
  3.據上所述，兩造就系爭房屋既已成立買賣契約，原告請求確
    認買賣契約不存在，為無理由。又原告既將系爭房屋出售予
    被告，被告主觀上認定其已取得系爭房屋之所有權（系爭房
    屋為違章建築，故應為事實上處分權）而拆除系爭房屋，並
    無故意不法侵害原告權利之情事，原告依侵權行為法律關係
    ，請求損害賠償，亦屬無據。
六、備位之訴部分：
    原告主張系爭房屋之買賣價金為1,500,000元，被告迄今未
    為給付，為被告所否認，並以前詞置辯，是此部分兩造之爭
    點在於：(一)系爭房屋之買賣價金為何？(二)被告是否尚未給付
    ？茲分論如下：
  (一)系爭房屋之買賣價金為何？
  1.原告雖主張系爭房屋之買賣價金為1,500,000元云云，然原
    告於本院準備程序時自承：系爭房屋係61年間所搭建，下面
    是磚造，上面則是鐵皮搭建等語（見本院卷第102頁），則
    系爭房屋之屋齡已有30年之久，而其所用之建材亦非新穎，
    實屬老舊之建築。參以系爭房屋於91年10月28日經臺南市稅
    捐稽徵處核定房屋稅之課稅現值時，僅價值127,800元，此
    有臺南市稅捐稽徵處91年10月28日南稅財字第0910155926號
    現值核定通知書在卷足參，是系爭房屋應無原告所主張之
    1,500, 000元價值。
  2.原告雖又主張系爭房屋除房屋本身之價值外，尚包括得承租
    系爭房屋所占用之國有土地之權利，故有1,500,000元之價
    值云云。查依國有財產法第42條關於國有土地出租之規定，
    系爭房屋之所有人固為承租國有土地之對象，然於兩造成立
    買賣契約之91年間，原告為財政部國有財產局臺灣南區辦事
    處臺南分處訴請拆屋還地之事件，已經成立訴訟上之和解，
    原告應將系爭房屋及圍牆拆除，並將基地及庭院回復原狀後
    交還財政部國有財產局臺灣南區辦事處臺南分處，並給付使
    用補償金及遲延利息520,459元，及自89年1月1日起至交還
    占用土地之日止，按月給付財政部國有財產局臺灣南區辦事
    處臺南分處7,979元計算之損害金暨自該月應給付損害金末
    日之翌日起，至清償日止，按年息百分之5計算之利息，並
    賠償訴訟費用68,808元，此有財政部國有財產局臺灣南區辦
    事處臺南分處94年8月26日陳報狀所附本院88年度重訴字第
    286 號和解筆錄在卷可稽，是原告當時係處在隨時可能遭財
    政部國有財產局臺灣南區辦事處臺南分處強制執行之情形下
    ，實無以高價出售系爭房屋及承租國有土地之地位，其為恐
    財產遭強制執行，而與被告合意以積欠財政部國有財產局臺
    灣南區辦事處臺南分處之債務總額為價金，出售系爭房屋及
    承租國有土地之權利，衡與常情相符，被告前揭抗辯，應堪
    採信。
  (二)被告是否尚未給付？
  1.兩造既係約定以原告積欠財政部國有財產局臺灣南區辦事處
    臺南分處之債務總額為系爭房屋及承租國有土地權利之價金
    乙節，已如前述，則依原告與財政部國有財產局臺灣南區辦
    事處臺南分處於本院88年度重訴字第286號拆屋還地事件之
    訴訟上之和解內容，兩造之買賣價金自應包括原告應給付之
    使用補償金及遲延利息520,459元，自89年1月1日起至交還
    占用土地之日止，按月給付財政部國有財產局臺灣南區辦事
    處臺南分處7,979元計算之損害金及自該月應給付損害金末
    日之翌日起，至清償日止，按年息百分之5計算之利息，暨
    訴訟費用68,808元。
  2.被告於92年3月24日向財政部國有財產局臺灣南區辦事處臺
    南分處辦理占用國有土地應繳使用補償金分期繳納承諾書，
    將原告積欠之使用補償金491,670元辦理分期繳納，並於93
    年8月25日繳納完畢等情，固有占有國有土地應繳使用補償
    金分期繳納承諾書1紙在卷足憑，復為兩造所不爭執，惟原
    告積欠財政部國有財產局臺灣南區辦事處臺南分處之債務，
    尚有遲延利息28,789元、自89年1月1日起至交還土地止（91
    年12月31日）之損害金287,244元、訴訟費用68,808元尚未
    給付，財政部國有財產局臺灣南區辦事處臺南分處將另行向
    原告追償等情，亦有該處94年12月14日臺財產南南三字第09
    40024802號、95年1月26日臺財產南南三字第0940027944號
    函在卷可參，則兩造約定之買賣價金被告尚有384,841元（
    28,789＋287,244＋68,808＝384,841）未給付。
  3.被告既已依兩造之買賣契約取得系爭房屋之事實上處分權，
    並向財政部國有財產局臺灣南區辦事處臺南分處承租系爭房
    屋所占用之國有土地，此為被告所是認，則原告已履行其出
    賣人之義務，被告即負有交付約定價金予原告之義務，而兩
    造固有約定由被告代原告向財政部國有財產局臺灣南區辦事
    處臺南分處繳納原告積欠之債務，以為價金之給付，然被告
    既僅代為清償491,670元，尚有384,841元未為給付，則原告
    依買賣之法律關係，請求被告給付尚未給付之買賣價金384,
    841元，及自起訴狀繕本送達翌日即94年8月2日起至清償日
    止之法定遲延利息，即有理由，應予准許，逾此部分之請求
    ，則屬無據。
  4.另原告雖主張其未與被告約定以被告向財政部國有財產局臺
    灣南區辦事處臺南分處繳納原告積欠債務之方式，作為價金
    之交付云云。然原告既係在其與財政部國有財產局臺灣南區
    辦事處臺南分處已達成訴訟上和解，並同意拆屋還地及給付
    土地使用補償金、損害金及訴訟費用，為恐遭財政部國有財
    產局臺灣南區辦事處臺南分處強制執行，始與被告成立買賣
    契約，在此情形下，原告實無要求被告將買賣賣價金交付予
    伊後，再由伊向財政部國有財產局臺灣南區辦事處臺南分處
    繳納之必要，是以被告抗辯兩造約定由被告直接向財政部國
    有財產局臺灣南區辦事處臺南分處清償原告所積欠之債務以
    為價金之交付乙情，顯較符合常理，原告前揭主張，尚難憑
    採。
七、綜上所述，原告先位請求確認兩造就系爭房屋之買賣契約不
    存在，及依侵權行為法律關係，請求損害賠償，為無理由，
    不應准許；其備位主張依兩造之買賣契約，請求被告給付
    384,841元，及自94年8月2日至清償日止，按週年利率百分
    之5計算之利息，為有理由，應予准許。逾此部分之請求，
    則無理由，應予駁回。
八、本件為判決基礎之事證已臻明確，本院經逐一審酌兩造所提
    其餘攻擊、防禦方法，均與前開論斷結果無礙，爰不再一一
    論述，併此敘明。
九、本判決原告勝訴部分，所命給付之金額未逾500,000元，應
    依職權宣告假執行。至其敗訴部分，原告雖聲明願供擔保請
    准宣告假執行，然其假執行之聲請已因訴之駁回而失所附麗
    ，應予駁回。另本院依被告聲請，宣告被告為原告預供擔保
    後，得免為假執行。
據上論結，原告之訴為一部有理由，一部無理由，依民事訴訟法
第79條、第389條第1項第5款、第392條第2項、第3項，判決如主
文。
中    華    民    國    95    年    6     月    13    日
                  民事第二庭    法  官  林佩儒
以上正本係照原本作成
如對本判決上訴，須於判決送達後20日內向本院提出上訴狀
中    華    民    國    95    年    6     月    13    日
                                書記官  吳信助


司法院資訊處製作；財團法人民間司法改革基金會備份。
